---
title: "Datos"
format: html
editor: visual
execute:
  echo: false
---

```{r, results='hide', fig.show='hide'}
# Análisis de datos multinivel
# Entrega 1: Análisis multinivel del estatus social subjetivo: el caso de la Región Metropolitana
# Integrantes: Victoria Arias, Cristóbal Mejías, Nicolas Outerbridge
# Fecha: 28/05/2025


#Librerías
library(pacman)

pacman::p_load(tidyverse,sjPlot,confintr,gginference,rempsyc,broom,sjmisc,lme4,
               reghelper,haven,stargazer,ggplot2,texreg,dplyr,knitr,summarytools,Publish,
               corrplot,readxl,dplyr,sjPlot,ggfortify,sjlabelled,lmtest,sandwich) 

options(scipen = 999) # para desactivar notacion cientifica
rm(list = ls())       # para limpar el entonrno de trabajo


# Base de datos -----------------------------------------------------------

load('input/data/ELSOC_Long_2016_2023.RData')

elsoc = elsoc_long_2016_2023

pobrezamultidimensional <- read_excel("input/data/Estimaciones_Indice_Pobreza_Multidimensional_Comunas_2022.xlsx")


# Filtrar BBDD --------------------------------------------------

pobreza_proc <- dplyr::select(pobrezamultidimensional,
                              comuna_cod=cod_com,
                              com= "Nombre comuna",
                              reg="Región",
                              pob_multi="Porcentaje de personas en situación de pobreza multidimensional 2022")

datos <- merge(elsoc, pobreza_proc, by="comuna_cod")

datos_proc <- datos %>%
  filter(ola==6) %>%
  select(sexo=m0_sexo, #demográficos
         edad=m0_edad,
         comuna, #cluster
         comuna_cod,
         region,
         region_cod,
         ess=d01_01, #variable dependiente
         ess_f=d01_02, #variables nivel 1
         nedu=m01,
         seg_bar=t06_01, #variables nivel 2
         seg_ins=t10,
         pob_multi) 


#Filtrar por Región Metropolitana 
datos_proc <- datos_proc %>% filter(region=='Metropolitana',
                                    comuna_cod != 2203) #se elimina dato aislado agregado por error

## Remover NA's ----------------------------------------------------------------
datos_proc <- datos_proc %>% 
  set_na(., na = c(-888, -999)) %>% 
  na.omit()

# Creación de variable Seguridad ---------------------------------------------------------------

datos_proc = datos_proc %>% 
  rowwise() %>%
  mutate(seguridad = mean(c(seg_bar, seg_ins))) %>% 
  ungroup()

datos_proc %>% select(seguridad) %>% head(10) # Primeros 10 casos

# Promedio por comuna
datos_proc = datos_proc %>%  
  group_by(comuna_cod) %>% 
  mutate(meanseg = mean(seguridad, na.rm = TRUE))

#Visualización de nueva variable
# Desviación estándar
datos_proc = datos_proc %>%  
  group_by(comuna_cod) %>% 
  mutate(sdseg = sd(seguridad, na.rm = TRUE))

# Tamaño (cantidad de casos por país)
datos_proc = datos_proc %>%  
  group_by(comuna_cod) %>% 
  mutate(count = length(comuna_cod))

datos_proc %>% 
  group_by(comuna_cod=to_label(comuna_cod)) %>% 
  summarise("Mean Seguridad"=mean(meanseg), 
            "SD Seguridad"=mean(sdseg), 
            N=mean(count)) %>% 
  print(n = nrow(.))

datos_proc %>% select(seguridad) %>% head(10) # Primeros 10 casos



# Análisis bivariado ------------------------------------------------------

(dfSummary(datos_proc, headings=FALSE, graph.col = FALSE))

dat_scat=datos_proc %>% group_by(comuna) %>% select(ess,nedu) %>% na.omit() %>% summarise_all(mean)
names(dat_scat)

sjPlot::plot_scatter(dat_scat, ess,nedu,
                     dot.labels = to_label(dat_scat$comuna),
                     fit.line = "lm",
                     show.ci = TRUE)



# Matriz Corr -------------------------------------------------------------

cormat=datos_proc %>% select(ess,ess_f,nedu, meanseg, pob_multi) %>% cor()
round(cormat, digits=2)

corrplot.mixed(cormat)



# Análisis multinivel -----------------------------------------------------



# Corr Intraclase ---------------------------------------------------------

agg_data=datos_proc %>% group_by(comuna_cod) %>% summarise_all(funs(mean)) %>% as.data.frame()

results_0 = lmer(ess ~ 1 + (1 | comuna_cod), data = datos_proc)
summary(results_0)

x<- reghelper::ICC(results_0)
x*100

# Modelos -----------------------------------------------------------------

#Modelo 1: Predictores de nivel individual -------------------------------

results_1 = lmer(ess ~ 1 + nedu  + ess_f + (1 | comuna_cod), data = datos_proc)
screenreg(results_1, naive=TRUE)

# Modelo 2: Predictores nivel 2 -------------------------------------------

results_2 = lmer(ess ~ 1 + pob_multi + meanseg  + (1 | comuna_cod), data = datos_proc)
screenreg(results_2)

# Modelo 3: Predictores individuales y grupales ---------------------------

results_3 = lmer(ess ~ 1 + nedu + ess_f + pob_multi + meanseg + (1 | comuna_cod), data = datos_proc)
screenreg(results_3)


# Comparación individual, agregado y multinivel ---------------------------

reg_ind=lm(ess ~ nedu + ess_f + pob_multi + meanseg, data=datos_proc)
reg_agg=lm(ess ~ nedu + ess_f + pob_multi + meanseg, data=agg_data)

# Observar: ¿Qué sucede con los coeficientes y errores estándar cuando se comparan los coeficientes y los errores estándar?
screenreg(list(reg_ind, reg_agg, results_3))

screenreg(list(results_1, results_2, results_3))


# Guardar BBDD ------------------------------------------------------------

saveRDS(datos_proc, file = "output/base_proc.Rdata")

```

## Datos

El presente estudio utiliza datos provenientes de la encuesta Estudio Longitudinal Social de Chile (ELSOC) desarrollada por el Centro de Estudios de Cohesión y Conflicto Social (COES), que tiene como principal objetivo constituirse como un “insumo empírico la comprensión de las creencias, actitudes y percepciones de los chilenos hacia las distintas dimensiones de la convivencia y el conflicto, y como éstas cambian a lo largo del tiempo” (COES, s.f., p. 3).

La encuesta es aplicada con una periodicidad anual, de la cual, se analizan los datos correspondientes a la sexta ola, realizada entre julio y octubre de 2022. La población está compuesta por hombres y mujeres entre 18 y 75 años de edad. El diseño muestral es probabilístico, estratificado, por conglomerados y multietápico. Además, esta encuesta se aplica de forma anual.

Adicionalmente, se integró una segunda fuente de datos proveniente del Observatorio Social del Ministerio de Desarrollo Social y Familia. Corresponden a las estimaciones de pobreza multidimensional por comuna del año 2022. Con esta información se buscó incorporar indicadores contextuales de nivel comunal, complementando los datos individuales del ELSOC. La integración de ambas bases se realizó mediante merge utilizando el código comuna_cod presente en ambas bases como variable de vinculacion. Como resultado, se obtuvo una base de datos combinada que contiene variables individuales y contextuales. Esto a modo de posibilitar aplicación de modelos multinivel para comprender la influencia simultánea de factores individuales y contextuales sobre el estatus social subjetivo.

El análisis de nivel 1 considera una muestra de 760 personas, de un total de x personas encuestadas. Por otro lado, el análisis de nivel 2 emplea una base de datos agregados por comuna, considerando un total de 42 comunas de la Región Metropolitana.

## Variables

La variable dependiente corresponde al "Status social subjetivo", correponde a la variable d01_01(*Subjective Social Status: Self-placement)* de la base de datos original. corresponde a la pregunta: *In our society, some groups are usually at the higher levels, and others tend to be placed at the lower levels of society. Using the presented scale, where 0 is the lowest level and 10 the highest level, where would you put yourself in Chilean society?*

```{r echo=FALSE, message=FALSE}
datos_proc %>%
  ungroup() %>%
  select(ess) %>%
  dfSummary(headings = FALSE) %>% kable()
```

Las variables independientes de nivel 1 corresponden al estatus social subjetivo familiar y al nivel educativo. Estas están representadas por las variables d01_02 *(Subjective Social Status: Family of origin placement)* y m09 (*Educational level*) respectivamente. Las preguntas asociadas a estas variables fueron:

Para d01_02: *"And thinking about the family you grew up in, where would they stand on this scale?*"

Para m09: *"What is your educational level? Indicate your current type of education or the last approved type"*

```{r echo= FALSE}
datos_proc %>%
  ungroup() %>%
  select(ess_f, nedu) %>%
  dfSummary(headings = FALSE, graph.col = FALSE) %>% kable()
```

Nuestra variable *cluster,* corresponde a la comuna.

```{r}
datos_proc %>%
  ungroup() %>%
  select(comuna) %>%
  dfSummary(headings = FALSE) %>% kable()
```

La primera variable independiente de nivel 2 corresponde a seguridad, que fue operacionalizada mediante un índice que promedia las variables t06_01 (*Level of satisfaction: Neighborhood safety*) y t10 *(Perception of neighborhood safety*). Ambas variables fueron medidas a partir del mismo enunciado: "*Using the following scale, how satisfied or dissatisfied are you with the NEIGHBORHOOD where you live in terms of...?"*

```{r}
datos_proc %>%
  ungroup() %>%
  select(seg_bar, seg_ins) %>%
  dfSummary(headings = FALSE, graph.col = FALSE) %>% kable()
```

Seguridad

```{r}
datos_proc %>%
  ungroup() %>%
  select(seguridad) %>%
  dfSummary(headings = FALSE, graph.col = FALSE) %>% kable()
```

Tambien se considero entre las variables de nivel 2 la "pobreza multidimensional". Corresponde a la variable agregada desde los datos del observatorio social.

```{r}
datos_proc %>%
  ungroup() %>%
  select(pob_multi) %>%
  dfSummary(headings = FALSE, graph.col = FALSE) %>% kable()
```
