---
title: "Análisis multinivel del estatus social subjetivo: el caso de la Región Metropolitana" 
subtitle: "Análisis de Datos Multinivel" 
author: "Cristóbal Mejías y Victoria Arias" 
date: "06/30/2025" 
lang: es 
format: html 
editor: visual 
---

# Abstract

# Introducción

La ciudad contemporánea, y particularmente el Gran Santiago, se ha constituido como un espacio profundamente desigual, donde las dinámicas de urbanización han ido acompañadas por procesos sistemáticos de segregación socioespacial. Diversos estudios han evidenciado que esta segregación no sólo expresa desigualdades estructurales, sino que también las reproduce activamente (Rodríguez y Arriagada, 2004; Matto et al., 2014; Kaztman y Retamoso, 2005). Esta no sólo afecta el acceso a oportunidades educativas, laborales y de servicio (Sabatini y Wormald, 2013), sino que también moldea experiencias de estigmatización, inseguridad y desarticulación social (Otero et al., 2016). De esta manera, las comunas como unidades administrativas intermedias, emergen como una escala clave para el análisis de los efectos del entorno sobre diversas dimensiones del estatus social subjetivo.

El estudio de la desigualdad social ha sido uno de los temas fundacionales de la sociología, particularmente a través del análisis de los procesos de diferenciación y jerarquización de los grupos sociales. En este contexto, los enfoques clásicos —representados por Marx, Weber y la escuela funcionalista— introdujeron conceptos y nociones clave para comprender la estratificación social. Desde la perspectiva marxista, las clases sociales se definen por la posición que los sujetos ocupan en el proceso productivo; para Weber, la clase está determinada por la posición que se tiene en el mercado del trabajo; mientras que en el funcionalismo, los roles ocupacionales se jerarquizan en función de su valor funcional para el sistema social (Sémbler, 2006).

A pesar de las diferencias teóricas, estos enfoques conceden un rol central al trabajo en la constitución de las identidades sociales y en los procesos de diferenciación, enmarcandose en un paradigma productivista, en el que la estructura ocupacional y la inserción en el mundo del trabajo juegan un rol clave en la conformación de la jerarquía social (Sémbler, 2006).

En este contexto, el concepto de estatus es uno de los elementos esenciales de la estratificación social (Marqués Perales, I., & Rodríguez de la Fuente, J, 2023), entendido como la posición de superioridad, igualdad, o inferioridad que reflejan las evaluaciones prevalecientes de valor social (Budoki y Goldthorpe, 2013). En su dimensión objetiva, el estatus suele ser operacionalizado a partir de variables como el ingreso o el nivel educativo,  o a partir de sistemas de clasificación de diferentes profesiones (Castillo et al., 2013). Desde su vertiente subjetiva, el estatus puede comprenderse como “la creencia de una persona acerca de su ubicación en un orden de estatus” (Davis, 1956, p.154, citado en Castillo et al., 2013), o como la percepción individual de la propia posición en un sistema jerárquico de estatus. (Jackman y Jackman, 1973,  citado en Castillo et al., 2013).

A pesar de que ambas dimensiones no son excluyentes, sino que más bien son complementarias, la investigación sociológica se ha centrado en el estudio de la dimensión objetiva, dejando en segundo plano la dimensión subjetiva, especialmente en contextos latinoamericanos (Iturra & Mellado, 2018). Sin embargo, en la década de 1960 Germani (2010) aborda esta relación entre lo objetivo y lo subjetivo en un estudio sobre estratificación y movilidad social en Buenos Aires. Donde se destaca que las personas tienden a ubicarse subjetivamente en una posición más coherente con su estatus objetivo cuando pertenecen a los extremos del sistema de estratificación, es decir, los sectores más acomodados o los más desfavorecidos. En cambio, entre los sectores medios, la identificación subjetiva se vuelve más compleja, pues entran en juego con mayor intensidad factores personales y situaciones particulares del entorno inmediato, o en otras palabras, existe una menor claridad estructural y en cambio, los elementos individuales y contextuales tienen un mayor peso. 

Siguiendo por esta línea, el estudio de Penfold y Guzmán (2014) subraya que en América Latina existe una desconexión significativa entre la posición objetiva y la percepción subjetiva de clase, observándose un fenómeno de sobreposicionamiento de individuos de clases bajas dentro de la categoría de clase media. Por otra parte, Iturra y Mellado (2018), en un estudio comparativo de Chile, Argentina y Venezuela, concluyeron que, aunque los ingresos y el nivel educativo son predictores importantes del estatus social subjetivo, el factor individual que más incide en la autopercepción de la posición social es el estatus social subjetivo de la familia de origen.

De igual manera se considera relevante estudiar las condiciones objetivas que reproducen la desigualdad socioespacial y cómo estas afectan en las dimensiones subjetivas del estatus social. Debido a esto, es oportuno medir la pobreza multidimensional (PNUD, 2023) de las comunas del Gran Santiago, ya que representa las condiciones planteadas en la literatura sobre desigualdad socioespacial (Kaztman y Retamoso, 2005; Sabatini y Wormald, 2013).

Complementariamente, las condiciones contextuales subjetivas son igual de importantes. La bibliografía sociológica sobre desigualdades socioespaciales, considera que los mecanismo de interacción dentro de los barrios reproducen niveles de inseguridad (Lunecke, 2016). De esta manera, factores asociados al bienestar subjetivo individual, como el estatus social subjetivo están vinculados con la percepción de seguridad (Layera et al., 2020). 

Por esta razón, el presente estudio pretende contribuir a la comprensión del estatus social subjetivo en la Región Metropolitana, mediante un modelo de análisis multinivel que permita identificar los factores individuales y contextuales asociados al estatus social subjetivo.

A partir de los antecedentes y el problema planteado, surge la pregunta: ¿Qué factores individuales y comunales inciden en la autopercepción del estatus social en la Región Metropolitana? A continuación se esbozan los objetivos e hipótesis diferenciadas por nivel, luego las variables a utilizar y los resultados.

# Objetivos

**Objetivo general**

Analizar los factores individuales y contextuales asociados al estatus social subjetivo en la Región Metropolitana, mediante un modelo multinivel que permita estimar los efectos de las características personales y del entorno comunal en la autopercepción de posición social.

**Objetivos específicos**

-   Analizar cómo las características individuales se relacionan con el estatus social subjetivo en la Región Metropolitana.

-   Analizar cómo las características contextuales se relacionan con el estatus social subjetivo en la Región Metropolitana.

-   Evaluar la interacción entre factores individuales y contextuales mediante un modelo de análisis multinivel que permita identificar patrones explicativos del estatus social subjetivo.

**Hipótesis**

Hipotesis de nivel 1:

-   Las personas con educación universitaria o superior tendran un mayor estatus social subjetivo, en comparación con aquellos que tienen un nivel educativo más bajo

-   A mayores ingresos, mayor es el estatus social subjetivo

-   Un mayor estatus social subjetivo familiar tiene un efecto positivo sobre el estatus social subjetivo

Hipotesis de nivel 2:

-   Las comunas con un mayor índice de pobreza multidimensional tienen niveles más bajo de estatus social subjetivo

-   Las comunas con una mayor tasa en la dimensión ambiental tienen niveles más elevados de estatus social subjetivo.

-   Las comunas con una mayor tasa en la dimensión de seguridad tienen niveles más altos de estatus social subjetivo

Hipotesis de interacción:

-   El efecto positivo del estatus social familiar sobre la autopercepción del estatus social subjetivo se reduce en aquellas comunas con un mayor índice de pobreza multidimensional

# Datos

```{r librerias, echo=FALSE, warning=FALSE, message=FALSE, collapse=TRUE}
library(pacman)
pacman::p_load(tidyverse,   
               sjPlot,      
               confintr,    
               gginference,  
               rempsyc,     
               broom,       
               sjmisc,       
               knitr,
               lme4,
               reghelper,
               haven,
               stargazer,
               ggplot2, 
               texreg, 
               dplyr,
               summarytools,
               gt,
               tibble)            

options(scipen = 999) # para desactivar notacion cientifica
rm(list = ls()) # para limpiar el entorno de trabajo
```

```{r datos, echo=FALSE, warning=FALSE, message=FALSE}

data <- readRDS("output/data_proc.Rdata")

# Modelo multinivel: Modelo nulo -------------------------------------------------------

agg_data=data %>% group_by(cod_com) %>% summarise_all(funs(mean)) %>% as.data.frame()

model0 = lmer(ess ~ 1 + (1 | cod_com), data = data)

ICC<-reghelper::ICC(model0)
ICC*100

#Modelo 1: Predictores de nivel individual -------------------------------

model1 = lmer(ess ~ 1 + ess_f_cmc  + edu_univ + inghogar_i_mil + (1 | cod_com), data = data)

# Modelo 2: Predictores nivel 2 -------------------------------------------

model2 = lmer(ess ~ 1 + pob_multi_gmc +  dim_seg  + dim_amb +  (1 | cod_com), data = data)

# Modelo 3: Predictores individuales y grupales ---------------------------

model3 = lmer(ess ~ 1 + ess_f_cmc  + edu_univ  + inghogar_i_mil + pob_multi_gmc + dim_seg  + dim_amb + (1 | cod_com), data = data)

#Modelo 4: Pendiente aleatoria -------------------------------------------

model4= lmer(ess ~ 1 + ess_f_cmc  + edu_univ + inghogar_i_mil + pob_multi_gmc + dim_seg  + dim_amb + (1 + ess_f_cmc| cod_com), data = data)

#Comparación pendiete fija y aleatoria con Anova
anova(model3,model4)

# Modelo 5: Interacción entre niveles -------------------------------------

model5 = lmer(ess ~ 1 + ess_f_cmc  + edu_univ + inghogar_i_mil + ess_f_cmc*pob_multi_gmc  + dim_seg  + dim_amb + edad + sexo + (1 + ess_f_cmc| cod_com), data = data)

```

El presente estudio utiliza datos provenientes de la encuesta Estudio Longitudinal Social de Chile (ELSOC) desarrollada por el Centro de Estudios de Cohesión y Conflicto Social (COES), que tiene como principal objetivo constituirse como un “insumo empírico la comprensión de las creencias, actitudes y percepciones de los chilenos hacia las distintas dimensiones de la convivencia y el conflicto, y como éstas cambian a lo largo del tiempo” (COES, s.f., p. 3).

La encuesta es aplicada con una periodicidad anual, de la cual, se analizan los datos correspondientes a la sexta ola, realizada entre julio y octubre de 2022. La población está compuesta por hombres y mujeres entre 18 y 75 años de edad. El diseño muestral es probabilístico, estratificado, por conglomerados y multietápico (COES, s.f.).

Además, se integrarón dos fuentes de datos adicionales para las variables de nivel 2, la primera corresponde proveniente del Observatorio Social del Ministerio de Desarrollo Social y Familia y brinda información comunal sobre el índice de pobreza multidimensional, y la segunda corresponde a dos dimensiones de la Matriz de Bienestar Territorial que tiene como objetivo ... dimensiones ambiental y de seguridad.

En este estudio, los datos serán analizados mediante una técnica de análisis multinivel de dos niveles, el nivel 1 corresponde a los individuos y el nivel 2 con comunas. El análisis de nivel 1 considera una muestra de 767 personas, de un total de 2.730 personas encuestadas. Por otro lado, el análisis de nivel 2 emplea una base de datos agregados por comuna, considerando un total de 42 comunas de la Región Metropolitana.

A continuacion se presentan las variables a utilizar en este estudio.

```{r tbl-1, echo=FALSE, warning=FALSE, message=FALSE}

tabla <- tibble::tribble(
   ~Tipo, ~Variable, ~Operacionalización, 
  "Dependiente", 
  "Estatus social subjetivo", 
  "¿Dónde se ubicaría usted en la escala de estatus social?\n1 (Nivel más bajo) – 10 (Nivel más alto)",
  
  "Nivel 1", 
  "Educación universitaria", 
  "Variable categórica que identifica si una persona ha alcanzado educación universitaria o superior",
  
  "",
  "Ingreso total por hogar", "Ingreso percibido en el hogar en decenas de mil CLP ($10.000)",
  
  "",
  "Estatus social familiar", 
  "¿Dónde ubicaría a la familia en que creció en la escala de estatus social?\n1 (Nivel más bajo) – 10 (Nivel más alto)",
  
  "Nivel 2", 
  "Pobreza multidimensional", 
  "Índice compuesto por las siguientes dimensiones: educación, salud, trabajo, vivienda y redes y cohesion social", 
  
  "",
  "Ambiental",
  "Dimensión basada en la amplitud térmica anual y la cobertura vegetal",
  
  "",
  "Seguridad",
  "Dimensión construida a partir de los indicadores de seguridad que miden la incidencia de delitos graves y leves contra personas y la propiedad",
  
)

tabla %>%
  gt() %>%
  tab_header(
    title = md("**Tabla 1: Variables del estudio**")
  ) %>%
  cols_label(
    Tipo = "Nivel de análisis",
    Variable = "Variable",
    Operacionalización = "Operacionalización",
  ) %>%
  tab_style(
    style = cell_text(weight = "bold"),
    locations = cells_body(
      columns = Tipo,
      rows = Tipo != ""
    )
  ) %>%
  tab_options(
    table.font.size = px(13),
    row.striping.include_table_body = TRUE
  )


```

A partir de la Tabla x, se observa que la muestra ...

```{r dscr n1, echo=FALSE, warning=FALSE, message=FALSE}

data %>%  select (ess, ess_f, edu_univ,inghogar_i, inghogar_i_mil) %>% sjmisc::descr(.,
                                                                                                     show = c("label","range", "mean", "sd", "NA.prc", "n"))%>%
  kable(., digits =2, "markdown", caption = "Estadísticos descriptivos de las variables individuales")

```

```{r dscr n2}

data %>%
  select(comuna, pob_multi, dim_amb, dim_seg) %>%
  distinct() %>%
  sjmisc::descr(., show = c("label","range", "mean", "sd", "NA.prc", "n")) %>%
  kable(digits = 2, format = "markdown", caption = "Estadísticos descriptivos de las variables contextuales")
```

Modelos

Modelo nulo

$$

ess_{ij} = gamma*{00} + u*{0j} + r_{ij}

$$

modelos...

# Resultados

De acuerdo con la correlación intra-clase, el 21% de la varianza de la variable dependiente se asocia a la pertenencia en una comuna.

Mediante el modelo nulo, podemos identificar el intercepto o el *𝛄00* que es de 4.7197, correspondiente al promedio general de la población.

```{r model-com, echo=FALSE, warning=FALSE, message=FALSE}

tab_model(
  model0, model1, model2, model3, model4, model5,
  show.ci  = FALSE,
  show.se  = TRUE,
  p.style  = "stars",
  digits   = 3,
  dv.labels = c(
    "Nulo", "Individual", "Grupal", "Individual y Grupal", "Pendiente Aleatoria", "Interacción"
  ),
  file = NA          # ← devuelve la lista, no la imprime
)

```

En la siguiente tabla, tenemos la comparación del nivel individual, agrupado y multinivel. En el modelo 1 (individual), las variables nivel educacional y estatus social familiar están estimadas correctamente, mientras que en las variables de pobreza multidimensional y percepción de seguridad, se encuentran subestimadas debido a que estas variables están operacionalizadas a nivel contextual. Lo anterior, se verifica por la diferencia en los errores estándar, en comparación al modelo 2, ya que, este se encuentra estimado por la variable cluster. De igual manera, se puede observar que las variables de nivel 1 se encuentran sobreestimadas, tomando como ejemplo la variable estatus social subjetivo, en la que el error estándar aumenta de forma errada de un 0.02 a un 0.13. Por último, en el modelo 3 correspondiente al análisis multinivel, cada variable está medida en su respectivo nivel.

Las variables más importantes del análisis son la variable de estatus social familiar (p \< 0.001), que indica que por cada punto que aumente la variable estatus social familiar, aumenta en 0.42 el estatus social subjetivo. Junto con la pobreza multidimensional (p \< 0.01), que señala que por cada punto porcentual que aumente, el estatus social subjetivo disminuirá en 3.77.

# Conclusiones

# Referencias

Bukodi, E., & Goldthorpe, J. H. (2013). Decomposing ‘social origins’: The effects of parents’ class, status, and education on the educational attainment of their children. European sociological review, 29(5), 1024-1039.c

Castillo, J. C., Miranda, D., & Madero-Cabib, I. (2013). Todos somos de clase media: Sobre el estatus social subjetivo en Chile. Latin American Research Review, 48(1).

https://jc-castillo.com/documents/magister-facso-2020/castillo%20et%20al%202013%20todos%20somos%20de%20clase%20media.pdf 

Centro de Estudios de Conflicto y Cohesión Social (COES). (s.f.). Manual metodológico ELSOC 2016–2022. https://manual-metodologico-elsoc.netlify.app/ 

Germani, G. (2010), “Clase social subjetiva e indicadores objetivos de estratificación” en Mera, Carolina y Rebón, Julián (Eds.), Gino Germani. La sociedad en cuestión. Antología comentada. Buenos Aires, CLACSO.

Iturra, J. C., & Mellado, D. (2018). Estatus social subjetivo en tres países de América Latina: El caso de Argentina, Chile y Venezuela. https://doi.org/10.31235/osf.io/yp3wm

Kaztman, F., & Retamoso, A. (2005). Segregación espacial, empleo y pobreza en Montevideo. Revista de la CEPAL, 2005(85), 131-148. https://doi.org/10.18356/93a498f9-es

Layera, M. L. M., Otero, G., & Perret, V. (2020). Inseguridad percibida en los barrios de Santiago de Chile: la importancia del bienestar subjetivo. Dados, 63. https://www.scielo.br/j/dados/a/Vdkqpn9BCxHSYNXCZFz5LkB/?format=html&lang=es

Lunecke, A. (2016). Inseguridad ciudadana y diferenciación social en el nivel microbarrial: El caso del sector Santo Tomás, Santiago de Chile. EURE (Santiago), 42(125), 109-129. https://doi.org/10.4067/S0250-71612016000100005

Mattos, C., Fuentes, L., & Link, F. (2014). Tendencias recientes del crecimiento metropolitano en Santiago de Chile: ¿Hacia una nueva geografía urbana? Revista INVI, 29(81), 193-219. https://doi.org/10.4067/S0718-83582014000200006

Marqués Perales, I., & Rodríguez de la Fuente, J. (2023). Posicionamiento subjetivo y condición socioeconómica en América Latina (2006-2020): Una aproximación desde el análisis multinivel. Dados, 67(3).

Otero,  G.,  Carranza,  R.,  Contreras,  D.  (2016).  Los  ‘efectos  del  barrio’  en  el  rendimiento  educacional de los niños en Chile: los efectos de la organización local, polarización y desigualdad. Serie Documentos de Trabajo COES, Documento de trabajo N° 14, pp. 1 – 28. https://www.researchgate.net/publication/305281825_Los\_'efectos_del_barrio'\_en_el_rendimiento_educacional_de_los_ninos_en_Chile_Los_efectos_de_la_organizacion_local_polarizacion_y_desigualdad

Penfold, M., & Rodríguez Guzmán, G. (2014). N° 17 (English): The Growing but Vulnerable Middle Class in Latin America. Growth Patterns, Values and Preferences. Public Policy and Productive Transformation Series;N° 17/2014, Caracas: CAF. Retrieved from https://scioteca.caf.com/handle/123456789/909 

Programa de las Naciones Unidas para el Desarrollo (2023). Medición de la Pobreza Multidimensional en Chile, Encuesta Casen 2022. https://observatorio.ministeriodesarrollosocial.gob.cl/storage/docs/casen/2022/Informe%20IPM%20-%20PNUD%20-%20CASEN%202022.pdf

Rodríguez, J., & Arriagada, C. (2004). Segregación Residencial en la Ciudad Latinoamericana. EURE (Santiago), 30(89), 05-24. https://doi.org/10.4067/S0250-71612004008900001

Sabatini, F. & Wormald, G. (2013). Segregación de la vivienda social: reducción de oportunidades, pérdida de cohesión. En F. Sabatini, G. Wormald & A. Rasse (Eds.), Segregación de la vivienda social: ocho conjuntos en Santiago, Concepción y Talca (págs. 12-31). Santiago, Chile: Colección Estudios Urbanos UC. https://www.researchgate.net/publication/301485647_Segregacion_de_la_vivienda_social_reduccion_de_oportunidades_perdida_de_cohesion

Sémbler, C. (2006). Estratificación social y clases sociales. Una revisión analítica de los sectores medios. CEPAL.

Treiman, D. J. (1977). Occupational prestige in comparative perspective. New York: Academic Press.
